臺灣高等法院刑事判決　　　　　　 96年度上更(一)字第129號
上　訴　人　　臺灣臺北地方法院檢察署檢察官
上　訴　人　　甲○○
即　被　告
　　　　　　　　　　　　樓
選任辯護人　　符玉章律師
　　　　　　　高佩辰律師
　　　　　　　蔚中傑律師
上列上訴人因被告偽造文書等案件，不服臺灣臺北地方法院九十
二年度訴字第四０九號，中華民國九十三年一月十三日第一審判
決（起訴案號：臺灣臺北地方法院檢察署九十年度偵字第二二七
０九號、九十一年度偵字第一七一一號），提起上訴，本院判決
如下：
    主  文
原判決甲○○行使偽造私文書部分撤銷。
甲○○無罪。
其他上訴駁回。
    理  由
一、公訴意旨詳如起訴書所載（如附件）。
二、按犯罪事實應依證據認定之，無證據不得認定犯罪事實；不
    能證明被告犯罪者，應諭知無罪之判決，刑事訴訟法第一百
    五十四條第二項及第三百零一條第一項，分別定有明文。次
    按認定不利於被告之事實，須依積極證據，苟積極證據不足
    為不利於被告事實之認定時，即應為有利於被告之認定，更
    不必有何有利之證據；又事實之認定，應憑證據，如未能發
    現相當證據，或證據不足以證明，自不能以推測或擬制之方
    法，以為裁判基礎；被告否認犯罪事實所持之辯解，縱屬不
    能成立，仍非有積極證據足以證明其犯罪行為，不能遽為有
    罪之認定。而刑事訴訟法上所謂認定犯罪事實之積極證據，
    係指適合於被告犯罪事實之認定之積極證據而言，雖不以直
    接證據為限，間接證據亦包括在內；然而無論直接或間接證
    據，其為訴訟上之證明，須於通常一般之人均不致有所懷疑
    ，而得確信其為真實之程度者，始得據為有罪之認定，倘其
    證明尚未達到此一程度，而有合理之懷疑存在時，致使無從
    形成有罪之確信，根據「罪證有疑，利於被告」之證據法則
    ，即不得遽為不利被告之認定（最高法院三十年上字第八一
    六號、廿九年上字第三一０五號、卅年上字第一八三一號、
    四十年台上字第八六號及七十六年台上字第四九八六號判例
    意旨參照）。至告訴人之指訴，係以使被告受刑事訴追為目
    的，是以告訴人之指訴為證據方法，除其指訴須無瑕疵，且
    應有查與事實相符之佐證，始得資為判決之基礎，亦經最高
    法院著有五十二年台上字第一三００號及六十一年台上字第
    三０九九號判例可資參照。而所謂無瑕疵，係指被害人所為
    不利被告之陳述，與社會上一般生活經驗或卷存其他客觀事
    實並無矛盾而言；另所謂就其他方面調查認與事實相符，非
    僅以所援用之旁證足以證明被害結果為已足，尤須綜合一切
    積極佐證，除認定被告確為加害人之可能外，在推理上無從
    另為其他合理原因之假設，有一不合於此，即不能以被害人
    之陳述作為論斷之證據。
三、本案公訴人以告訴人丙○○否認授權或交付何印章予被告甲
    ○○變更期貨保証金出金帳戶，及其人在南部上課，未授權
    以其父陳和益帳戶下單交易日本期貨或有何私人借款情事，
    乃依永昌期貨經紀股份有限公司（以下簡稱永昌期貨）丙○
    ○及其父陳和益之期貨交易帳戶及經變更之合作金庫城東支
    庫（以下簡稱合庫）丙○○之活期儲蓄存款帳戶之開戶、往
    來等資料，認被告違反期貨交易法利用他人帳戶為自己從事
    交易及涉犯刑法第二百十六條、第二百十條行使偽造私文書
    罪暨第三百三十九條第一項之詐欺取財罪。被告則堅決否認
    有何不法犯行，並辯稱：係因告訴人至南部受訓，急用錢，
    故請其代開一帳戶為轉帳，出金轉入合庫帳戶後，亦分別依
    告訴人指示，轉入告訴人與其父分別於世華銀行之帳戶，另
    十九萬四千元及五千元，則係其與告訴人間私人借貸，嗣亦
    依告訴人指示，分三筆匯還告訴人。故其開戶、轉提款，均
    係依告訴人之授權。至陳和益期貨帳戶亦均係告訴人以電話
    請其下單，要無公訴人所指為自己從事交易或偽造文書、詐
    欺取財等犯行等語。經查：
    （一）本案告訴人初始告訴稱：係因永昌期貨告知其期貨帳
          戶內金額卅四萬八千三百二十元全遭移至冒開之合庫
          帳戶，今（九十年九月廿一日）始發現僅餘五百二十
          六元，除之前有連絡被告調用期貨金額八萬元外，餘
          均遭被告以冒開帳戶盜用（九十偵二二七０九卷第六
          頁反面），並未指陳有關其自己或其父陳和益期貨帳
          戶之入金、買賣，有何問題，嗣依偵查之進行，先稱
          懷疑被告以其帳戶操作，再進而指稱係其無能力亦未
          曾下單買賣日盤交易，均僅從事摩根台指交易，因其
          自八十九年一、二月起即未收受對帳單，且於八十九
          年七月初即南下求學，無暇操作，日盤均係被告自行
          操作，嗣於八十九年八月要求被告結清陳和益帳戶保
          証金，方知被告自行操作並已全數賠光等語。然查：
    　　　(一)依永昌期貨公司告訴人帳戶出入金紀錄表（同上卷
      　　　第一五一頁）所載，告訴人自八十七年十一月二日
        　　第一件於永昌期貨之交易即係為日盤交易，至八十
　          八年七月二日結清出金，亦多數日盤交易；參以告
            訴人於其告訴理由狀內亦提及：以其無期貨經驗者
            ，在永昌期貨交易二年都沒賠那麼多，何以被告近
            十年經驗又任經理職，竟賠掉五十五萬元，足証其
            有自為日盤交易，訴稱僅從事摩根台指，無能力為
            日盤交易或未請被告下單為日盤交易云云，顯不足
            採。
          (二)又告訴人於偵查中自承：因以其父陳和益之新開戶
            有優待（手續費），才會入金四十八萬元為交易，
            該帳戶係其使用，及其有委託被告交易，但被告未
            照其意思去交易（同上偵卷第一五九頁正面第四～
            七行）等情。核與告訴人及陳和益於永昌期貨之帳
            戶，告訴人分別於八十九年六月一日～五日出金六
            十萬二千四百八十元，陳和益則於同年三日～九日
            入金四十八萬元，此有永昌期貨出入金紀錄表二件
            （同上偵卷第一五二、一五三頁）記載相符，且告
            訴人嗣改稱至八十九年五月均有收受對帳單，則其
            當知其帳戶交易情形及出金金額，方得之以自己帳
            戶出金之金額挪入其父陳和益之帳戶續行交易，則
            其稱被告未經其同意偽造下單，自行以其帳戶或嗣
            以其父帳戶操作日盤交易云云，即均無足採。
          (三)又期貨交易嗣於八十八年七月廿九日以後方規定出
            金帳戶須與期貨帳戶同一人一節，並經証人即証券
            期貨會專員阮麗蓉、蔡櫻瑜結証屬實，則告訴人以
            其父陳和益名義在永昌期貨開戶時，因未具出金金
            融帳戶，無法開戶，被告乃先以其友人張上聰之金
            融帳戶填具，固有違行政規範，然告訴人如前所述
            ，既自承有委託被告以其父陳和益名義開戶，且未
            提供其父出金之金融帳戶，嗣亦入金該帳戶四十八
            萬元以為交易，則若未填具出金金融帳戶，根本無
            法開戶，告訴人何能入金？又如何交易？況該帳戶
            迄未出金，則告訴人指稱被告將其永昌期貨帳戶出
            金，入其友人私人帳戶云云，即與事實不符，要無
            足採。
          (四)再查，告訴人自承其於八十九年七月三或四日即已
            南下求學，然仍自承南下高雄後，仍以電話交易，
            並交付蓋印之空白交易單予被告，則其雖以電話下
            單，被告仍以手邊蓋印之交易單為現場下單，即非
            無可能，且告訴人其自有期貨帳戶於八十九年七月
            五、六日即為全部出金，並於同年月七日註銷該帳
            戶，此有永昌期貨出入金紀錄表及註銷開戶申請書
　　　　　　影本在卷可按（同上偵卷第七一、一五一、一五二
　　　　　　頁），告訴人並自承註銷開戶申請書上之印鑑是其
　　　　　　所有（同上偵卷第六０頁正面倒數第一行），並有
　　　　　　於七月七日註銷永昌期貨帳戶（同上偵卷第八十一
　　　　　　頁反面第一行），另告訴人於本院亦自承有以其父
　　　　　　陳和益之帳戶為交易，並係以電話下單，則其原有
　　　　　　帳戶既已註銷，嗣後交易當係以其父之帳戶為之，
　　　　　　是告訴人稱雖有交易，但不知被告以何帳戶為之，
　　　　　　即與事實有違。又告訴人既係以其父帳戶下單交易
　　　　　　，然因其非帳戶本人，惟因被告知該帳戶即為告訴
　　　　　　人經其父同意以其父名義開立，既接電話下單，因
　　　　　　僅能以陳和益名義為之，乃逕以其父陳和益名義填
　　　　　　具下單委託書，雖亦有違行政規範，然既屬告訴人
　　　　　  授權為之，自不得逕認此屬刑事之偽造文書。
          (五)末查，告訴人為註銷帳戶，於八十九年七月五日、
            六日分別出金計卅四萬四千七百三十一元及四千五
            百八十九元，嗣均入告訴人合庫金融帳戶，被告稱
            因告訴人南部急用錢，其方代開立合庫帳戶，並依
            指示於永昌期貨出金至該合庫帳戶後，即將七萬元
            轉匯入其父陳和益期貨帳戶、八萬元匯入告訴人世
            華帳戶，扣除一百元開戶代墊款，餘十九萬四千元
            及五千元則為其與告訴人之私人借貸一節，核與卷
            附合庫之往來紀錄暨陳和益、告訴人之帳戶資料及
            取款憑條、匯款傳票等均相符合，且如前述，與告
            訴人自始提告時即陳稱「有連絡被告調用期貨金額
            八萬元」一致，是被告稱係告訴人急用請其轉帳，
            即非無可能，然告訴人後又一再否認有指示被告匯
            八萬元款項，是先後陳訴不一，已有可議，至經提
            出其世華銀行往來提領資料後，方坦認有提領該八
            萬元，惟告訴人於永昌期貨之出金帳戶為萬泰銀行
            ，而非世華銀行，則其請被告調用期貨金額八萬元
            之提領，竟非於其出金之萬泰銀行？如此一來，被
            告必須另有出金帳戶方得為告訴人轉匯，則縱告訴
            人不知被告為其代開轉帳銀行為合庫，然被告有為
            其代開金融帳戶俾為其轉匯款項，自應係基其授權
            為之，參以其於本院所述，只要自其世華或萬泰銀
            行可取款即可，其要不在意自何銀行轉出，自不得
            以合庫非其指定而否認其授權。
          (七)另告訴人迄否認與被告有私人借貸情事，然對被告
            辯稱二人前即有私人借貸往來，且於八十八年四月
            一日借予告訴人九萬元入金，及其他往來，而八十
            九年七月七日所提十九萬餘元其轉人黃朱秀玉帳戶
            及五千元為借款，且嗣有依告訴人指示分別以三筆
            匯還告訴人一節，此經被告提出告訴人於八十九年
            廿四日匯入告訴人萬泰銀行三萬元之銀行往來明細
            （本院前審卷第一五四頁）為証，告訴人雖否認借
            貸，然對前開九萬元之入金及三萬元款項來源，均
            迄未為何說明，且對被告所稱三筆還款亦不否認，
            僅稱未要被告將錢轉入那些戶頭（九十偵二二七０
            九卷第七十五頁反面第三、四行），嗣則於本院即
            坦認有以金融卡分次提領該款項（本院九十六年六
            月十四日審判筆錄第十一頁）無訛，則若與被告無
            借貸，則何以未疑前開金額來源？況依該合庫往來
            資料顯示，被告並依次將一百元開戶款，另單筆提
            出，若被告係有意另開立該帳戶詐欺取財，何須如
            此大費周章，以明細目，又何以僅取其中少部分款
            項，而不全部提領？
          (八)又本案告訴人陳稱其於八十九年八月要求被告結清
            陳和益帳戶保証金時，得知該保証金已全數賠光等
            語，經核與陳和益於永昌期貨之帳戶，尚有餘額，
            並於八十九年十一月廿日尚有美金換匯日幣之交易
            紀錄不符。且其既已於八十九年八月得知，並認係
            被告自行操作賠光，金額並高達五十五萬元，非屬
            小額，何以遲至一年後之九十年九月廿一日方為提
            告？此亦與常情有違，是告訴人先後指訴均有瑕疵
            ，難以置信。
四、綜上，我國於期貨交易初期，因法令不週延，對期貨公司管
    控不當，營業員多因便宜行事，致與委託之客戶權益糾葛不
    清，時有所聞，本案被告無照借牌代客操作，雖於法有違，
    然均僅係違反期貨交易之行政規範，至刑事偽造文書、背信
    、詐欺等罪，仍須被告有不法意圖、為自己利益或損害本人
    益、未經授權簽署他人名義文書等積極犯行，方得與構成要
    件相當，非謂其違反行政或公司內部規定，即須負刑責。本
    案告訴人之指訴，多與常情有悖，本院經調查証據結果，尚
    不足獲有無合理可疑程度之確信，可認定被告確有如公訴意
    旨所指之犯罪。此外，復查無其他任何積極証據足認被告有
    何偽造文書、背信、詐欺取財、違反期貨交易法自行交易等
    事証，乃本案犯罪應屬不能証明。原審不察，以告訴人瑕疵
    之指証，就原起訴犯罪事實（一）之部分為被告有罪之判決
    ，即有未合；至對原起訴犯罪事實（二）部分為被告無罪之
    判決，要無違誤。乃公訴人認無罪部分應為有罪，提起上訴
    ，為無理由，應予駁回。另被告就犯罪事實（一）部分，否
    認犯罪提起上訴，如前所述，為有理由，自應由本院就該部
    分撤銷原判決，改為被告無罪之諭知，以免冤抑。
五、至臺灣臺北地方法院檢察署檢察官另移送併辦：(一)九十六偵
    四０三０號，被告無照盜用乙○○營業員章為告訴人下單為
    期貨交易，涉犯偽造文書一案，業據証人乙○○到庭結証係
    其交付蓋章之空白單予被告使用，非被告盜用；(二)九十六偵
    三三七二號，被告竊取告訴人身分証影本盜辦合庫金融帳戶
    ，涉犯竊盜罪一案，如前所述，既非被告盜開戶，即無盜用
    身分証影本問題；(三)九十六偵三九四八號，被告調取告訴人
    金融資料提交調查處說明案情，涉犯電腦個人資料保護法一
    案，業經不起訴處分確定在案。況本案如前述，已為被告無
    罪判決之諭知，即無從併案，應檢還臺灣臺北地方法院檢察
    署由檢察官另行依法處理，併此敘明。
六、據上論斷，應依刑事訴訟法第三百六十八條、第三百六十九
    條第一項前段、第三百六十四條、第三百零一條第一項，判
    決如主文。
本案經檢察官許仲瑩到庭執行職務。
中　　華　　民　　國　 九十六 　年 　六 　月 　廿八 　日
　　　　　　　　　刑事第六庭審判長法　官  林堭儀
　　　　　　　　　　　　　　　　  法　官  莊謙崇
　　　　　　　　　　　　　　　　  法　官  陳玉雲
以上正本證明與原本無異。
檢察官如不服本判決應於收受送達後十日內向本院提出上訴書狀
，其未敘述上訴之理由者並得於提起上訴後十日內向本院補提理
由書（均須按他造當事人之人數附繕本）。
被告不得上訴。
                                  書記官  陳思云
中　　華　　民　　國　　96　　年　　6 　　月　　29　　日
